【裁判字號】    95,台上,1124
【裁判日期】    950530
【裁判案由】    拆除地上物等
【裁判全文】
最高法院民事判決            九十五年度台上字第一一二四號
    上  訴  人  甲○○
    訴訟代理人  戴森雄律師
    上  訴  人  乙○○
                丙○○
    共      同
    訴訟代理人  莊乾城律師
上列當事人間請求拆除地上物等事件，兩造對於中華民國九十三
年四月二十日台灣高等法院第二審判決（九十二年度重上字第四
七五號），各自提起上訴，本院判決如下：
    主  文
原判決除假執行部分外廢棄，發回台灣高等法院。
    理  由
本件上訴人乙○○、丙○○（下稱乙○○二人）主張：坐落台北
市○○區○○段第七七之一○號土地（下稱系爭土地）為兩造與
第一審共同被告陳武彥共有，所有權應有部分各四分之一，伊與
對造上訴人甲○○及陳武彥同為地上建物之區分所有權人。詎甲
○○未經土地所有權人全體之同意，於系爭土地如第一審判決附
圖所示Ａ、Ｂ、Ｃ部分，搭蓋其私人所有地上物，占有使用等情
，爰依民法第七百六十七條、第八百二十一條之規定，求為命甲
○○將系爭土地如第一審判決附圖所示Ａ部分面積四十三平方公
尺、Ｂ部分面積一○六平方公尺、Ｃ部分面積五十六平方公尺之
地上物拆除，並遷出、返還土地予伊及土地共有人全體。並依民
法第一百七十九條規定，求為命甲○○給付伊每人新台幣（下同
）十五萬零六百六十六元及加計自民國九十一年七月九日起算法
定遲延利息，暨自九十一年六月二十六日起至拆除地上物返還土
地之日止，按月給付伊每人三千一百四十三元之判決（逾上開請
求部分業經判決乙○○二人敗訴確定，乙○○二人另對第一審共
同被告陳武彥請求部分，業經判決乙○○二人敗訴確定）。
上訴人甲○○則以：兩造之前手就法定空地有默示之分管契約存
在，對造上訴人乙○○二人應受分管契約之拘束；且伊係簡易修
繕鋼板圍牆，並補植花木以美化環境，應屬保存行為。另乙○○
二人於九十年四月九日圍牆拆除後即使用系爭土地停放車輛至九
十一年四月十九日，且尚有其他物品堆放其處，伊非無權占有亦
無不當得利等語，資為抗辯。
原審將第一審命甲○○拆除如第一審判決附圖所示Ｂ部分地上物
並遷出返還該土地及命甲○○給付乙○○二人金額每人各超過七
萬二千七百六十三元本息，暨按月給付金額各超過一千五百十八
元部分廢棄，改判駁回乙○○二人該部分在第一審之訴；並就其
餘部分維持第一審所為乙○○二人勝訴之判決，駁回甲○○之上
訴，無非以：乙○○二人主張系爭土地為兩造及陳武彥共有，所
有權應有部分各四分之一，兩造及陳武彥同為地上建物之區分所
有權人，系爭土地如第一審判決附圖所示Ａ部分面積四十三平方
公尺、Ｂ部分面積一○六平方公尺、Ｃ部分面積五十六平方公尺
，有地上物占用等情，業據提出土地登記謄本、建物登記謄本為
證，復經第一、二審法院會同台北市松山地政事務所履勘現場，
作成勘驗筆錄，並有台北市松山地政事務所土地複丈成果圖在卷
可稽，堪信為真實。查甲○○所有之地上物占用系爭土地上如第
一審判決附圖所示Ａ、Ｂ、Ｃ部分，甲○○雖辯稱其前手與其他
共有人間就系爭土地法定空地有默示分管契約存在等語，惟為乙
○○二人所否認，且證人劉興邦之證言僅能證明甲○○所占用土
地之範圍與前手差不多，並無從證明兩造間有默示之分管契約存
在。參諸兩造於九十年三月所訂立之協議書第六條約定：「若無
法合建，則甲方（即甲○○）應騰空一樓部分，四方立即約定一
樓空地之分管方式」云云，顯見之前並無任何分管契約存在。第
一審判決附圖所示Ａ部分，為貼有磁磚之壁面，並留有兩扇鐵門
供人車出入，其內以木板及貼有磁磚之壁面另隔一房間。同附圖
Ｃ部分後側鐵門是關閉狀況，Ｃ部分係作為庭院使用，靠主建物
部分有一長條形部分建物係由主建物增建出來，有勘驗筆錄可稽
。甲○○並自承：其實際占有使用部分為複丈成果圖Ａ部分面向
新中街之小房間及附圖Ｃ部分緊鄰主建物之長條增建部分等語，
足見第一審判決附圖所示Ａ、Ｃ部分確係由甲○○占有使用。至
同附圖Ｂ部分雖有種植草木，但並未上鎖，乙○○二人可自由進
出，該Ｂ部分並未掌控於甲○○之占有使用中，乙○○二人自不
得請求拆除該Ｂ部分之地上物並返還土地。甲○○就共有土地特
定部分即如第一審判決附圖所示Ａ、Ｃ部分之使用，既未得其他
共有人全體之同意，則乙○○二人依民法第七百六十七條、第八
百二十一條規定，請求甲○○將該Ａ、Ｃ部分之地上物拆除，將
土地返還乙○○二人及其他共有人，即屬有據，應予准許。至其
請求將Ｂ部分地上物拆除並返還土地部分，即非有據，不應准許
。甲○○無權占有系爭土地如第一審判決附圖所示Ａ部分四十三
平方公尺、Ｃ部分五十六平方公尺，合計九十九平方公尺，受有
相當於租金之不當得利，致乙○○二人受有損害，經審酌系爭土
地之坐落位置、繁榮程度、經濟用途及系爭土地係用以種植花木
和停車等利用情形，認乙○○二人依不當得利規定請求甲○○按
系爭土地之申報地價總價額年息百分之二計算，返還不當得利，
尚屬允當。惟乙○○二人曾於九十年四月九日起至九十一年四月
十一日止使用系爭土地停放車輛，計算甲○○所受不當得利，自
應將此期間扣除。系爭土地申報地價每一平方公尺為三萬六千八
百元，有台北市地價謄本附卷足稽，依此計算，甲○○自八十六
年六月二十六日至九十一年六月二十五日占用期間，應給付乙○
○二人之不當得利各為七萬二千七百六十三元並均應加計自九十
一年七月九日起算法定遲延利息，自九十一年六月二十六日起至
返還系爭土地之日止，並應按月給付乙○○二人各一千五百十八
元。乙○○二人超過上開部分之請求，即屬無理由，不應准許等
詞，為其判斷之基礎。
按給付判決須使給付之範圍明確而後可，原判決主文關於分別廢
棄及維持第一審命甲○○拆除地上物交還土地部分，均係引用第
一審判決之附圖，惟該第一審判決附圖業經測量繪製該附圖之台
北市松山地政事務所於九十三年一月十四日以北市松地二字第○
九三三○○三三三○一號函表示位置錯誤，而將更正後之複丈成
果圖函送第一審法院，第一審法院並將該函轉送原法院（原審卷
一四九至一五四頁），該第一審判決附圖既有錯誤，原判決主文
仍予引用，所命給付之範圍自不明確而有不當。又乙○○二人請
求甲○○返還不當得利之金額係依據第一審判決附圖之測量面積
計算，該附圖既有錯誤，原判決關於不當得利部分之判決亦無可
維持。次按對於物有事實上管領之力者，為占有人，民法第九百
四十條定有明文。所謂對於物有事實上管領之力，如對於物已有
確定及繼續之支配關係，或者已立於得排除他人干涉之狀態者，
均可謂對於物已有事實上之管領力。本件依第一審法院於九十一
年十月三日勘驗系爭土地之勘驗筆錄記載，乙○○二人係當場指
界該勘驗筆錄附件所示Ａ、Ｂ、Ｃ部分土地均為甲○○所占用，
甲○○就該被指占用部分亦表示無意見。且依同勘驗筆錄及現場
照片顯示，該占用之Ｂ部分土地緊鄰在甲○○所有一樓房屋之東
側，其上並建有屋頂及鐵製圍牆、鐵門，裡面又堆放數量不少之
各種盆栽（一審卷二八、二九、六三至六六頁），甲○○復承認
其自七十二年間起即繼續占有使用該屋外之土地（一審卷二三七
頁），原審未就上開情形予以審酌，資為判斷甲○○對於該Ｂ部
分土地有無事實上之管領力之依據，遽認該Ｂ部分土地非由甲○
○占有使用，而就該部分為乙○○二人敗訴之判決，亦嫌速斷。
兩造上訴論旨，分別指摘原判決其敗訴部分不當，求予廢棄，均
非無理由。
據上論結，本件兩造之上訴均為有理由。依民事訴訟法第四百七
十七條第一項、第四百七十八條第二項，判決如主文。
中    華    民    國  九十五  年    五    月   三十   日
                      最高法院民事第三庭
                          審判長法官  吳  正  一
                                法官  劉  福  聲
                                法官  黃  義  豐
                                法官  簡  清  忠
                                法官  吳  麗  女
      本件正本證明與原本無異
                                      書  記  官
中    華    民    國  九十五  年    六    月    九    日
                                                      J


司法院資訊處製作；財團法人民間司法改革基金會備份。
